【裁判字號】    96,訴,1098
【裁判日期】    970131
【裁判案由】    第三人異議之訴
【裁判全文】
臺灣彰化地方法院民事判決  96年度訴字第1098號
原      告  上銘興業有限公司
法定代理人  乙○○
被      告  華南商業銀行股份有限公司
法定代理人  甲○○
訴訟代理人  丙○○
上列當事人間請求第三人異議之訴事件，本院於民國97年1月22
日終結，判決如下：
    主  文
原告之訴駁回。
訴訟費用新台幣七千一百六十元由原告負擔。
    事  實
一、原告主張：
（一）緣原告於民國92年7月1日向執行債務人美佳美國際股份有
      限公司（下稱美佳美公司）承租彰化縣北斗鎮○○路○段
      88號部分廠房，雙方定有租賃契約。美佳美公司因積欠被
      告華南商業銀行股份有限公司（下稱華南銀行）債務，業
      經被告聲請本院以96年度執字第9267號強制執行查封美佳
      美公司不動產及其上建物。惟上開執行事件查封之坐落彰
      化縣北斗鎮○○段296地號土地及其上門牌號碼彰化縣北
      斗鎮○○路○段88號鋼骨鐵皮造廠房（建號27及旁增建如
      證二附圖所示橘色部分建物，見本院第10頁），其中上開
      橘色部分建物，面積約93坪，係美佳美公司於95年2月23
      日以新台幣（下同）283,500元委由張清圳即復新鋼鐵企
      業社（下稱復興企業社）承攬，完工後，復新企業社於同
      年3月7日開具283,500元發票與原告，原告取得上開建築
      物之所有權。其後美佳美公司再委由復新企業社承攬同上
      段298、299地號土地上增建附著於彰化縣北斗鎮○○段27
      、43件號建物之附圖藍色所示鋼骨鐵皮建物（如卷證二、
      證四附圖所示藍色部分，見本院卷第10頁及第14頁），美
      佳美公司因無力給付價金，遂於95年7月1日與復新鋼鐵企
      業社簽立同意書，同意由復新鋼鐵企業社拆卸上開廠房鋼
      材抵債。原告於95年間向美佳美公司承租部分廠房，於96
      年4月13日與復新鋼鐵企業社成立協議書，約定由原告支
      付370,000元給復新鋼鐵企業社，向復新鋼鐵企業社購買
      上開橘色及藍色部分之廠房，並於96年5、6月各支付
      120,000元、同年7月支付130,000元給復新鋼鐵企業社，
      原告於民國96年4月13日即取得系爭廠房之所有權。
（二）又按第三人就執行標的物，有足以排除強制執行之權利者
      ，得於強制執行程序終結前，向執行法院對債權人提起異
      議之訴，強制執行法第15條定有明文。原告既取得前開橘
      色、藍色所示之未保存登記之建物所有權，被告即無權對
      其予以查封拍賣，並提出租賃契約影本、建築物測量成果
      圖、估價單影本、美佳美國際股份有限公司同意書、協議
      書、請款簽辦單、支票影本等件為證。
（三）原告聲明：(1)本院96年度執字第9267號強制執行事件，就
      原告所有坐落彰化縣北斗鎮○○段297、298、299、300、
      301地號土地上，門牌為彰化縣北斗鎮○○路○段88號建築
      物，如上述附圖所示橘色、藍色部分之鋼骨建築物所為查
      封之強制執行程序，應予撤銷；(2)訴訟費用由被告負擔。
（四）對被告答辯之陳述：
      復新鋼鐵企業社於96年6月5日具狀向本院陳報之內容，其
      建物部分、位置與原告、復新鋼鐵企業社間買賣內容不同
      。原告於92年7月1日向美佳美公司承租部分廠房，承租日
      期遠早於抵押權設定之前，民法第877條第1項規定之適用
      ，須該地上建物為土地所有權人所有，如地上建物縱建造
      於抵押權設定之後，但地上建物所有權非屬土地所有權人
      所有，即無上開規定適用，地上建物所有權人自得保障其
      所有權而請求排除侵害，提起第三人異議之訴。
二、被告則以：
（一）據張清圳即復新鋼鐵企業社於96年6月5日向本院陳報上開
      藍色部分建物，係復新鋼鐵企業社於95年2 月28日與美佳
      美公司簽訂工程合約書，由復興鋼鐵企業社承攬建造完成
      ，合約總價178萬元，美佳美公司目前尚欠復新鋼鐵企業
      社130萬元。足見復新鋼鐵企業社對美佳美公司之承攬報
      酬請求權之債權已部分受償，上開藍色部分廠房，美佳美
      公司已取得所有權，是原告與復新鋼鐵企業社之權利讓渡
      協議書，僅讓渡復新鋼鐵企業社對上開建築物之事實上處
      分權，而非原告取得該建物所有權。
（二）按土地所有人，於設定抵押權後，在抵押之土地上營造建
      築物者，抵押權人於必要時，得將其建築物與土地併付拍
      賣，但對於建築物之價金，無優先受清償之權。民法第87
      7條著有規定。民法第862條規定：抵押權之效力，及於抵
      押物之從物與從權利。第三人於抵押權設定前，就從物取
      得之權利，不受前項規定之影響。原告陳稱橘色及藍色範
      圍之未辦理建物所有權登記之建物，均於95年間建造完成
      ，從屬於彰化縣北斗鎮○○段27、43建號之建物，且本件
      強制執行之土地及建物已於92年11月17日設定抵押權予被
      告，被告依法聲請與土地併付拍賣應為適法，原告異議之
      訴無理由，並提出工程合約書、張清圳即復新鋼鐵企業社
      民事陳報狀影本、彰化縣北斗地政事務所建物測量成果圖
      影本、土地建築改良物抵押權設定契約書及他項權利證明
      書影本等件為證。並聲明：原告之訴駁回；訴訟費用由原
      告負擔。
三、本院得心證之理由：
（一）按違章建築之房屋，原非債務人所有，而被執行法院誤予
      查封者，買受人因不能登記，自得代位原有人提起異議之
      訴，若該房屋為債務人所有，買受人雖買受在先，亦無排
      除強制執行之權利（最高法院著有48年度台上字第209 號
      判例）；不動產物權依法律行為而取得者，非經登記不生
      效力，為民法第758條所明定。此項規定，並不因不動產
      為違章建築而有例外，前開建物既未辦理建物所有權第一
      次登記，並將所有權移轉登記於上訴人，則上訴人尚未取
      得所有權甚明。從而上訴人自無從本於所有權之作用，或
      主張本於對該房屋有事實處分權而請求被上訴人遷出（最
      高法院著有80年度台上字第2370號判決）。查上述系爭橘
      色建物，係坐落彰化縣北斗鎮○○段296地號土地上，附
      著於彰化縣北斗鎮○○段27號建號之增建鋼骨鐵皮建物（
      如證二附圖所示橘色部分，見本院卷第10頁）、面積93
      坪，係債務人美佳美公司於95年2月23日出資283,500元，
      委請訴外人復新鋼鐵企業社建造；復於上開時間之後，美
      佳美公司再度委請復新企業社在彰化縣北斗鎮○○段298
      、299地號土地上，即附著於北斗鎮○○段27建號及43建
      號旁增建如證二、證四之附圖所示藍色部分（見本院卷第
      第10頁、第14頁）之鋼骨鐵皮建物、面積約195坪鋼骨鐵
      皮建物，均屬未保存登記之建物，為原告於本院所自承在
      卷，亦為被告所不否認，亦有原告提出原告與美佳美公司
      於92年7月1日簽訂之廠房租賃契約書，應認為真實。另依
      訴外人張清圳即復興企業社於96年6月5日向本院陳報上開
      藍色部分建物，係復新鋼鐵企業社於95年2月28日與美佳
      美公司簽訂工程合約書，由復興鋼鐵企業社承攬建造完成
      ，合約總價178萬元，美佳美公司目前尚欠復新鋼鐵企業
      社130萬元等情，此有工程合約書、張清圳所提96年6月5
      日陳報狀影本暨27、43建號附圖各一紙在卷可查。足認上
      開橘色或藍色所示之建物，美佳美公司為原始起造人，即
      屬原始所有權人。
（二）原告主張上開橘色部分建物，復新企業社於95年3月7日開
      具283,500元之發票予原告；又上開藍色部分建物，美佳
      美公司因無力給付價金予復新企業社，於95年7月1日同意
      復新企業社拆卸上開建物之鋼材抵償債務；原告後於96
      年4月13日與復新企業社協議以370,000元購買上開藍色部
      分建物，並至96年7月31日付清前述金額給復新企業社等
      語，並提出同意書、協議書、請款簽辦單、支票影本等影
      本為憑（如本院卷16-18頁），亦為被告所不否認，應可
      採信。原告據以前項事實主張其於96年4月13日取得上開
      藍色部分建物所有權，及復新企業社交付發票時取得上開
      橘色部分建物所有權云云。惟查前開橘色、藍色所示之未
      保存登記之建物並未辦理保存登記，依前開規定，自無法
      為所有權之移轉，縱復新企業社取得拆卸或具有使用上開
      藍色部分建物鋼材之權利，亦僅對上開建物或鋼材取得事
      實上處分權，所有權仍屬原始起造人即美佳美公司所有，
      依前揭最高法院判例及判決意旨觀之，縱認原告於本院民
      事執行處執行查封前，已買受上開藍色、橘色之未辦保存
      登記建物係屬真正，上開建物所有權仍屬債務人美佳美公
      司所有甚明。
（三）按第三人就執行標的物，有足以排除強制執行之權利者，
      得於強制執行程序終結前，向執行法院對債權人提起異議
      之訴，而強制執行法第15條所謂就執行標的物有足以排除
      強制執行之權利者，係指對於執行標的物有所有權、典權
      、留置權、質權存在情形之一者而言（最高法院68年度台
      上字第3190號判例意旨參照）。是得依強制執行法第15條
      提起第三人異議之訴者，必對於執行標的物有所有權、典
      權、留置權、質權存在情形之一者，始得提起。揆諸前揭
      規定及說明，原告對於前開橘色、藍色所示之未保存登記
      之建物僅有事實上之處分權，尚無所有權，原告自無權排
      除被告對上開未保存登記建物所為之強制執行。
（四）綜上所述，原告依強制執行法第15條規定提起第三人異議
      之訴，請求本院民事執行處96年度執字第9267號被告與美
      佳美公司間強制執行事件，就坐落彰化縣北斗鎮○○段
      297、2 98、299、300、301地號土地上，門牌號碼彰化縣
      北斗鎮○○路○段88號建築物，如上開附圖橘色、藍色所
      示面積部分之鋼架造建物，所有權全部，所為之強制執行
      程序，應予撤銷，即屬無據，應予駁回。
四、本件判決之基礎已臻明確，兩造其餘攻擊防禦方法，經審酌
    後於判決結果不生影響，無庸一一論列，併此敘明。
五、訴訟費用負擔之依據：民事訴訟法第78條。
中    華    民    國    97    年    1    月    31    日
                  民事第二庭    法  官  張德寬
以上正本係照原本作成。
如對判決上訴，應於判決送達後20日內向本院提出上訴狀。
中    華    民    國    97    年    2    月     1    日
                                書記官  魏淑美


司法院資訊處製作；財團法人民間司法改革基金會備份。
